【裁判字號】    98,交聲,2477
【裁判日期】    980824
【裁判案由】    聲明異議
【裁判全文】
臺灣臺中地方法院交通事件裁定        98年度交聲字第2477號
原處分機關  交通部公路總局臺中區監理所豐原監理站
受處分人    甲○○
上列受處分人因違反道路交通管理處罰條例案件，對於交通部公
路總局臺中區監理所豐原監理站九十八年七月二十一日所為之處
分（豐監稽違字第裁六三－ＨＤ0000000號裁決書），聲
明異議，本院裁定如下：
    主  文
原處分關於吊扣汽車駕駛執照拾貳個月部分撤銷。
甲○○輕型機器腳踏車駕駛人駕駛輕型機器腳踏車，經測定酒精
濃度超過規定標準，吊扣輕型機器腳踏車駕駛執照拾貳個月。
    理  由
一、原處分機關略以：本件受處分人甲○○於民國九十八年七月
    六日下午二時五十五分許，酒後騎駛車牌號碼ＴＪＪ—五一
    九號輕型機車，行經臺中縣神岡鄉○○路三○二號前，為警
    攔檢並測得其呼氣酒精濃度達每公升○‧四三毫克，經臺中
    縣警察局交通警察隊員警以違反道路交通管理處罰條例第三
    十五條第一項第一款之規定，製開違反道路交通管理事件通
    知單（單號：ＨＤ0000000號）舉發，交通部公路總
    局臺中區監理所豐原監理站遂於九十八年七月二十一日以豐
    監稽違字第裁六三－ＨＤ0000000號裁決書，裁處其
    罰鍰新臺幣（下同）三萬元整，吊扣汽車駕駛執照十二個月
    ，施以道安講習，於法並無不合等語。
二、本件受處分人則以：受處分人因騎駛輕型機車違規被吊扣大
    客車駕駛執照為裁罰不當，爰聲明異議，請求撤銷原處分中
    關於吊扣大客車駕駛執照十二個月之部分等語。
三、按汽車駕駛人（包括機器腳踏車）飲用酒類或其他類似物後
    ，其吐氣所含酒精濃度超過每公升零點二五毫克，不得駕車
    ；駕駛汽車經測試檢定酒精濃度超過標準，處汽車駕駛人罰
    鍰一萬五千元以上六萬元以下，並當場移置保管該汽車及吊
    扣駕駛執照一年，因而肇事致人受傷者，並吊扣駕駛執照二
    年，道路交通安全規則第一百十四條第二款、道路交通管理
    處罰條例第三十五條第一項第一款分別定有明文。又按汽車
    駕駛人取得高一級車類之駕駛資格者，應換發駕駛執照，並
    准其駕駛較低級車類之車輛，已領有大客車駕駛執照者，得
    駕駛輕型機器腳踏車，道路交通安全規則第六十一條第一項
    第二款，亦有明定。
四、經查：
  (一)本件受處分人於九十八年七月六日十四時五十分許，酒後駕
    駛車牌號碼ＴＪＪ—五一九號輕型機車，在臺中縣神岡鄉○
    ○路三○二號前，為警測得其呼氣酒精濃度達每公升○‧四
    三毫克，經警舉發「酒後駕車」之違規等情，業為受處分人
    所不爭執，且有舉發違反道路交通管理事件通知單在卷可稽
    ，是受處分人違反道路交通管理處罰條例第三十五條第一項
    第一款規定之事實明確，應堪認定。又受處分人前雖因他案
    而遭註銷輕型機車駕駛執照，但已領有大客車駕駛執照，依
    前揭規定，受處分人為本件違規行為時非屬無照駕駛輕型機
    車之狀態。
  (二)按九十五年三月一日修正施行前之道路交通管理處罰條例第
    六十八條規定：「汽車駕駛人，因違反本條例及道路交通安
    全規則之規定，受吊扣或吊銷駕駛執照處分時，吊扣或吊銷
    其持有各級車類之駕駛執照。」該條文所稱之「駕駛執照」
    ，係指違規人持有之各級車類駕駛執照均應予吊扣或吊銷，
    惟道路交通管理處罰條例第六十八條嗣於九十四年十二月十
    四日經修正公布並於九十五年三月一日施行，修正施行後之
    條文業已刪除「吊扣或」等字，亦即已將「受吊扣駕駛執照
    之處分係吊扣其持有之各級車類駕駛執照」部分之規定廢除
    ，是依現行條文之解釋，係受吊銷駕照處分者，仍維持吊銷
    其持有之各級車類駕駛執照，至受吊扣駕照處分者，則僅限
    於吊扣其違法或違規當時所駕駛車輛之駕駛執照，不得同時
    一併吊扣其持有之其他各級車類駕駛執照。又該修正條文之
    立法說明略以：「原條文將違法或違規駕駛人所持有各級車
    類之駕駛執照一併吊扣或吊銷，失之過酷，影響人民工作及
    生活甚鉅，爰修正之」等語，其立法意旨在於最高級車類之
    駕駛執照係受處分人賴以維生或生活之工具，而受處分人駕
    駛較低級車類之車輛違規受罰，卻一併吊扣其最高級車類駕
    駛執照，對受處分人之工作權及生存權造成極大之損害，有
    違憲法保障人民生存權及工作權之意旨，故應予修法解決。
    是本件違規行為係發生於九十八年七月六日，自應依修正後
    之道路交通管理處罰條例第六十八條裁處。
  (三)按對於維護交通秩序、達成公益目的，尚有其他相同有效之
    手段可資運用，應選擇侵害人民權益最小之手段，其一併吊
    扣其最高級車類駕駛執照係全面剝奪人民賴以維生之方式，
    顯然並非為最輕微之手段，所造成之損害已與欲達成目的之
    利益顯失均衡，亦有違比例原則（司法院大法官會議釋字第
    五百七十七號解釋相同意旨參照）。是依前揭規定及說明，
    本件受處分人依法所受之處分應為限制其駕駛輕型機車之權
    利，而非限制受處分人駕駛大客車之權利，故原處分機關以
    道路交通管理處罰條例第三十五條規定，吊扣受處分人持有
    之大客車駕駛執照，以限制其駕駛大客車之權利，已不當擴
    張解釋限制人民權利之法律，與依法行政原則有違，是本件
    受處分人此部分異議為有理由，自屬可採。
五、綜上所述，原處分機關關於吊扣受處分人駕駛執照十二個月
    之處分，僅能吊扣受處分人之輕型機車駕駛執照，不得代以
    吊扣其大客車之駕駛執照，原處分機關未審酌及此，逕為吊
    扣受處分人之汽車駕駛執照即大客車駕照十二個月，即難認
    為允當。從而，本件異議為有理由，原處分關於吊扣汽車駕
    照（即大客車駕駛執照）十二個月部分之裁罰撤銷，並就該
    撤銷部分改諭知如主文第二項所示之處分。至本件如何吊扣
    受處分人之輕型機車駕駛執照，要屬執行之技術層面問題，
    自不能因執行困難，即置立法修正通過之條文不予遵守適用
    ，甚或逾越比例原則，併予敘明。
據上論斷，應依道路交通管理處罰條例第八十七條第二項，道路
交通案件處理辦法第二十條前段，裁定如主文。
中    華    民    國    98    年    8     月    24    日
                      交通法庭  法  官  黃裕仁
上正本證明與原本無異。
如不服本裁定，應於送達後五日內，向本院提出抗告狀。
                                書記官  何惠文
中    華    民    國    98    年    8     月    24    日


司法院資訊處製作；財團法人民間司法改革基金會備份。
